臺灣高等法院臺中分院民事判決
110年度上字第441號
上  訴  人  何台桂  



被 上訴 人  曾進城  
訴訟代理人  蔡芳宜律師

上列當事人間請求返還土地等事件，上訴人對於中華民國110年9
月3日臺灣臺中地方法院109年度訴字第3210號第一審判決提起上
訴，本院於111年3月23日言詞辯論終結，判決如下：
    主  文
上訴駁回。
第二審訴訟費用由上訴人負擔。
    事實及理由
一、被上訴人主張：
    上訴人於民國106年9月間向他人購買坐落臺中市○區○村段00
    000地號土地(下稱系爭土地)應有部分10000分之952，及其
    上11315建號建物(即門牌臺中市○區○○街000號，下稱甲建物
    )，雖登記於訴外人即其女王○○名下，惟甲建物均由上訴人
    使用。上訴人明知甲建物旁面積42平方公尺之法定空地(下
    稱系爭空地)，屬甲建物所在之溫馨雅舍社區(下稱溫馨社區
    )全體住戶共有，未經其他住戶之同意或經區分所有權人會
    議決議，不得擅自占用，竟於106年12月間某日，僱工在系
    爭土地上搭建採光罩、鋁門等地上物(下稱系爭地上物)，供
    自己開設店面及堆置生財器具使用，並自108年8月起更將系
    爭空地出租他人，每月收取租金新臺幣(下同)5,000元，以
    此方法妨害其他共有人使用系爭空地停車。茲因被上訴人自
    108年4月24日起登記取得系爭土地10000分之600，亦為溫馨
    社區之住戶，自得請求上訴人拆除系爭地上物，並返還系爭
    空地。又上訴人自用或出租系爭空地，自108年4月24日起至
    110年7月23日止，合計27個月，上訴人共受有13萬5,000元
    之不當利益(計算式：5,000×27＝135,000)，被上訴人自得請
    求上訴人返還8,100元（計算式：135,000×600/100000＝8,10
    0)。爰依民法第821條、第767條第1項前段、中段，及第179
    條規定，請求上訴人應拆除系爭地上物，並將系爭空地返還
    被上訴人與其他全體共有人，且給付被上訴人8,100元。
二、上訴人則以：
　　系爭空地名為法定空地，實為溫馨社區大樓地下室之屋頂平
    台，甲建物所有人有專有權或專用權，且業經登記，並非全
    體住戶共有。是上訴人合法使用系爭空地，並非無權占有，
    亦無不當得利。被上訴人依前述規定，請求上訴人拆物還地
    及返還不當得利，均無依據等語，資為抗辯。
三、原審為上訴人敗訴之判決，上訴人全部提起上訴；兩造之聲
    明為： 
  ㈠上訴人之聲明：
　⒈原判決廢棄。
  ⒉被上訴人在第一審之訴駁回。
  ㈡被上訴人之答辯聲明：
　  上訴駁回。
四、兩造不爭執事項：
  ㈠上訴人於106年9月間透過訴外人即永慶房屋學士店仲介人員
　  陳○○以790萬元向訴外人蔡○○購買系爭土地應有部分100
　  00分之952，及甲建物，並登記於其女王○○名下，甲建物
　  及坐落基地均由上訴人實際使用(見原審卷第49、145頁、本
　  院卷一第89-90、242-247頁)。
　㈡被上訴人於108年3月31日向他人購買系爭土地應有部分1000
　  0分之600，及其上同上段11316建號建物(亦屬溫馨社區，門
　  牌為臺中市○區○○街000號，下稱乙建物)，並於108年4月
　  24日登記取得所有權(見原審卷第143頁)。
　㈢上訴人於106年12月間某日，僱工在系爭空地上搭建系爭地
　  上物，供自己開設店面及堆置生財器具使用，占用面積為42
　  平方公尺(詳如原審卷第279頁之臺中市中正地政事務所108
　  年11月21日土地複丈成果圖所示編號A部分)。
　㈣上訴人自108年8月起至109年12月止，將系爭空地出租他人
　  ，目前為不定期限租賃契約，每月收取租金5,000元(見本院
　  卷一第90頁)。
五、兩造爭執事項：
  ㈠被上訴人依民法第821條、第767條第1項前段、中段規定，
　  請求上訴人應將系爭地上物拆除，並將系爭空地返還被上訴
　  人及其他全體共有人，有無依據？
　㈡被上訴人依民法第179條規定，請求上訴人應給付8,100元，
　  有無依據？
六、本院之判斷： 
　㈠拆物還地部分：
　⒈按所有人對於無權占有或侵奪其所有物者，得請求返還之，
    對於妨害其所有權者，得請求除去之；各共有人對於第三人
    ，得就共有物之全部為本於所有權之請求，但回復共有物之
    請求，僅得為共有人全體之利益為之，民法第767條第1項前
    段、中段及第821條分別定有明文。次按各共有人按其應有
    部分，對於共有物之全部雖有使用收益之權，惟共有人對共
    有物之特定部分使用收益，仍須徵得他共有人全體之同意，
    非謂共有人得對共有物之全部或任何一部有自由使用收益之
    權利(最高法院62年度台上字第1803號判決參照)。又按法定
    空地依建築法第11條規定，係屬建築基地之一部分，其於建
    築基地建築使用者，應留設一定比例面積之空地，旨在維護
    建築物便於日照、通風、採光、防火等，以增進建築物使用
    人之舒適、安全、衛生等公共利益。倘建築物所有人於法定
    空地上增建或添設其他設施，違背留設法定空地之目的，土
    地所有人究非不得對之行使妨害除去請求權(最高法院107年
    度台上字第1164號判決參照)。另占有人對土地所有權存在
    之事實無爭執，而僅以非無權占有為抗辯者，占有人應證明
    其取得占有係有正當權源(最高法院85年度台上字第1120號
    判決參照)。經查：
　⑴系爭土地乃溫馨社區全體住戶共有公寓大廈之基地 (其上共4
    4筆建號建物，見原審卷第35-74頁)，為上訴人所不爭執，
    則上訴人主張就系爭空地有排他性之專有權或專用權乙節，
    自應負舉證責任。
　⑵依法律不溯及既往固為法律適用之基本原則，惟此原則應僅
    限於一次性事項發生在立法之前，不受新法拘束，至持續性
    事項則不在此限，仍應自新法生效後適用之。準此，溫馨社
    區固於公寓大廈管理條例(下稱管理條例)84年6月30日生效
    前，即81年6月17日建築完成(見原審卷第141-145頁)，惟關
    於管理委員會之組成、區分所有權人會議之程序與決議方式
    、相鄰住戶關係、共用部分之管理使用與維護...等持續性
    事項，仍適用管理條例規定，應無疑義。
　⑶依建築法第11條第1項、第2項「本法所稱建築基地，為供建
    築物本身所占之地面及其所應留設之法定空地。建築基地原
    為數宗者，於申請建築前應合併為一宗。前項法定空地之留
    設，應包括建築物與其前後左右之道路或其他建築物間之距
    離，其寬度於建築管理規則中定之」規定，可知建築基地面
    積扣除建築面積之餘額，即為法定空地之面積。經核系爭土
    地登記面積為316平方公尺(見原審卷第35頁)，申請建築騎
    樓面積為115.3平方公尺，地上1層面積為111.9平方公尺【
    見臺灣臺中地方檢察署108年度他字第470號卷(下稱他字卷)
    第85-87頁】，其法定空地應為88.8平方公尺(計算式：316－
    115.3－111.9＝88.8；惟使用執照登載法定空地面積為80.28
    平方公尺)。準此，再參以系爭空地位於地上1層，其上無合
    法建物存在，並與前方國強街相連且通行無礙(見本院卷二
    第55、137頁)，顯屬前述定義之法定空地，殆無疑義。上訴
    人僅以系爭空地下方建造地下室，而將系爭空地曲解為建物
    ，應無依據，自難採認。
　⑷依建築法第11條第3項「應留設之法定空地，非依規定不得分
    割、移轉，並不得重複使用；其分割要件及申請核發程序等
    事項之辦法，由中央主管建築機關定之」、管理條例第58條
    第2項「公寓大廈之起造人或建築業者，不得將共用部分，
    包含法定空地、法定停車空間及法定防空避難設備，讓售於
    特定人或為區分所有權人以外之特定人設定專用使用權或為
    其他有損害區分所有權人權益之行為」規定，可知法定空地
    不可能由特定人單獨取得所有權。再參酌卷附土地與建物登
    記謄本(見原審卷第35-73、145頁)，可知上訴人以其女王○○
    名義因買賣而取得專有部分，僅限於甲建物(即第1層26.83
    平方公尺、第2層46.67平方公尺、騎樓17.36平方公尺、地
    下層13.56平方公尺、陽台13.79平方公尺)而已，系爭土地
    則由兩造與其他住戶依應有部分比例維持共有，核無上訴人
    主張其已取得系爭空地之專有權(應指區分所有權)情形。是
    上訴人主張因買賣而取得系爭空地之專有權云云，於法無據
    ，且悖於前開事證，洵難採認。
　⑸公寓大廈共用部分之供特定區分所有人專用，須經約定，其
    約定方式有三，其一依民法第819條第2項或土地法第34條之
    1第1項規定，分別取得全體共有人或多數共有人之同意，其
    二依民法第799條第3項或管理條例第23條規定成立之規約，
    其三依讓售契約，即公寓大廈之原始出賣人(通常為建商)，
    於分批出售時，以定型化契約約定特定區分所有權人對於法
    定空地或庭院或屋頂等共用部分有專用權。上訴人雖主張其
    就系爭空地有專用權，惟觀諸溫馨社區起造人連慶營造有限
    公司於申請使用執照時檢附之位置圖、地籍圖、地下1層至
    地上7層之平面圖等竣工圖說，並未載明系爭空地之專用權
    歸屬甲建物所有人，此有前揭圖說附於刑案卷宗可稽(見他
    字卷第283-286頁)。另參以臺中市政府都市發展局108年6月
    18日局授都住寓字第0000000000號函檢附溫馨社區住戶規約
    (85年5月27日訂定，見他字卷第271-280頁)，其中規約第2
    條第2款規定「本公寓大廈法定空地、樓頂平臺為共有部分
    ，應供全體區分所有權人及住戶共同使用，非經規約或區分
    所有權人會議之決議，不得約定為專用部分」，可見溫馨社
    區規約亦未將系爭空地約定專用權予甲建物所有人。凡此，
    可見上訴人主張甲建物所有人已取得系爭空地之專用權，要
    難採認。
　⑹上訴人雖辯稱其1樓公設部分(11358建號)之應有部分比例較
    多，且已繼受其前手蔡○○之專用權，故可使用系爭空地，惟
    此僅屬上訴人主觀臆測之詞，亦非前述取得專用權之合法依
    據，要難採認。況承辦甲建物買賣之仲介人員胡○○、陳○○分
    別於偵查時均證稱：再三告知買方(即上訴人母女)因原屋主
    (蔡○○)未能提出系爭空地專用權之證明文件，且系爭空地係
    法定空地，不可圍起來，只能開放共同使用意旨(見他字卷
    第161-165頁)；又承辦甲建物買賣登記之代書陳仲政於偵查
    時亦證稱：簽約未曾提及將系爭空地使用權賣給後手，且公
    設供單獨使用應經住戶共同約定，至公設應有部分比例較高
    者無從推認即有系爭土地專用權等意旨(見他字卷第356-358
    頁)。凡此，益見上訴人此部分抗辯，均非可採。
　⑺系爭空地既屬法定空地，其留設之目的，無非在於建築物便
    於日照、通風、採光、防火等，以增進建築物使用人之舒適
    、安全、衛生等公共利益。是上訴人未合法取得系爭空地之
    專用權，而擅自搭建系爭地上物，已違背留設法定空地之目
    的。被上訴人主張上訴人所為，屬無權占有，且妨害住戶所
    有權之行使，應可採認。
　⑻上訴人因占用系爭空地，業經刑事法院以竊佔罪，判處拘役4
    0日(案號：臺中地院109年度易字第1246號、本院109年度上
    易字第1036號)，業已確定(見本院卷一第127-146頁)，益見
    上訴人確屬無權占有系爭空地。
　⑼至上訴人所提若干則行政機關函釋，均屬主管機關就個案適
    用法規疑義所為解釋，核非上訴人可援作有權占有系爭空地
    之憑據，自難供作上訴人有利認定之依據。     
　⒉此外，未據上訴人提出使用系爭空地之正當權源，則被上訴
    人本於民法第821條、第767條第1項前段、中段規定，請求
    上訴人將系爭地上物拆除，並將系爭空地返還被上訴人及其
　  他全體共有人，即有依據。
　㈡返還不當得利部分：
  ⒈按「無法律上之原因而受利益，致他人受損害者，應返還其
    利益」，民法第179條前段定有明文。又依不當得利之法則
    請求返還不當得利，以無法律上之原因而受利益，致他人受
    有損害為其要件，故其得請求返還之範圍，應以對方所受之
    利益為度，非以請求人所受損害若干為準，無權占有他人所
    有物或地上物，可能獲得相當於租金之利益，為社會通常之
    觀念(最高法院61年台上字第1695號判決先例參照)。又民法
    第818條所定各共有人按其應有部分，對於共有物之全部有
    使用收益之權。係指各共有人得就共有物全部，於無害他共
    有人之權利限度內，可按其應有部分行使用益權而言。故共
    有人如逾越其應有部分之範圍使用收益時，即係超越其權利
    範圍而為使用收益，其所受超過利益，要難謂非不當得利(
    最高法院55年台上字第1949號判決先例參照)。另土地法第1
    05條準用第97條第1項規定，於城市地方租用基地建築房屋
    之租金，以不超過土地申報總價年息10%為限。再於城市地
    方租地建屋供營業使用者，承租人得以營商而享受商業上之
    特殊利益，所約定之租金，不受上開法條規定之限制(最高
    法院109年度台上字第187號判決參照)。
  ⒉查上訴人既無使用系爭空地之正當權源，則被上訴人主張上
    訴人無權使用系爭空地，應負返還相當於租金之不當利益，
    應有憑據。
  ⒊次查上訴人自106年12月起搭建系爭地上物，供自己開設店面
    及堆置生財器具使用，並自108年8月起將系爭空地出租他人
    ，每月收取租金5,000元(見兩造不爭執事項第㈢㈣項)，
    顯藉由系爭空地營業而享受商業上之特殊利益，是其占用系
    爭空地之租金，自不受系爭土地申報總價年息10%之限制。
    再參以不動產租賃交易常情，其租金數額短期間不至有大幅
    波動，可認被上訴人主張系爭空地於108年間租金行情亦為
    每月5,000元，尚可採信。
　⒋從而，被上訴人主張上訴人自用或出租系爭空地，自108年4
    月24日起至110年7月23日止，合計27個月，共受有13萬5,00
    0元之不當利益，致被上訴人受有無法使用之損害，其依民
    法第179條規定，並依其所有系爭土地應有部分比例計算，
    請求上訴人給付8,100元(計算式：135,000×600/100000＝8,1
    00)，應有依據。
七、綜上所述，被上訴人依民法第821條、第767條第1項前段、
    中段，及第179條規定，請求上訴人應拆除系爭地上物，並
    將系爭空地返還被上訴人與其他全體共有人，及應給付8,10
    0元，自屬正當，應予准許。從而原審為上訴人敗訴之判決
    ，並無不合。上訴論旨指摘原判決不當，求予廢棄改判，為
    無理由，應駁回上訴。
八、本件事證已臻明確，兩造其餘之攻擊或防禦方法及所用之證
    據，經本院斟酌後，認為均不足以影響本判決之結果，爰不
    逐一論列，附此敘明。
九、據上論結，本件上訴為無理由，依民事訴訟法第449條第1項
    、第78條，判決如主文。
中　　華　　民　　國　　111 　年　　4 　　月　　13　　日
    　　      民事第二庭  審判長 法　官  楊 國 精
　　　　　　　　　　　　         法　官  陳 得 利
      　　　　　　　　　　       法  官  陳 正 禧       
正本係照原本作成。             
如不服本判決，應於收受送達後二十日內向本院提出上訴書狀，
其未表明上訴理由者，應於提出上訴後二十日內向本院補提理由
書狀（均須按他造當事人之人數附繕本）。因疫情而遲誤不變期
間，得向法院聲請回復原狀。
上訴時應提出委任律師或具有律師資格之人之委任狀。委任有律
師資格者，另應附具律師資格證書及釋明委任人與受任人有民事
訴訟法第四百六十六條之一第一項但書或第二項所定關係之釋明
文書影本。如委任律師提起上訴者，應一併繳納上訴裁判費。

                                 書記官  陳 三 軫   
　　　　　　　　　　　　　　　　　
中　　華　　民　　國　　111 　年　　4 　　月　　13　　日